【裁判字號】    96,簡上,3
【裁判日期】    970109
【裁判案由】    拆屋還地
【裁判全文】
臺灣苗栗地方法院民事判決               96年度簡上字第3號
上  訴  人  己○○
訴訟代理人  李震華律師
追加  被告  庚○○
            丁○○
            甲○○○
            丙○○
            戊○○
被  上訴人
即追加原告  卯○○
            辰○○
                      巷6號4樓
            丑○○
            壬○○
            子○○
                      巷6號
            癸○○
                      巷3號
            辛○○
                      號8樓
            寅○○
                      巷374弄19號
共      同
訴訟代理人  林富華律師
上列當事人間請求拆屋還地等事件，上訴人對於民國95年12 月7
日本院苗栗簡易庭95年度苗簡字第399 號第一審判決提起上訴，
本院於96年12 月26日言詞辯論終結，判決如下：
    主  文
上訴駁回。
追加被告庚○○、丁○○、甲○○○、丙○○應將坐落苗栗縣竹
南鎮○○段九一八地號土地，如原審判決附圖所示甲部分面積一
○六點八八平方公尺、乙部分面積六七平方公尺之房屋、車庫及
倉庫拆除，將該部分土地返還追加原告。
追加被告庚○○、丁○○、甲○○○、丙○○應給付追加原告新
臺幣壹萬陸仟陸佰玖拾元，及自民國九十五年八月一日起至清償
日止，按年利率百分之五計算之利息；暨自民國九十五年八月一
日起至返還上開土地之日止，按年給付追加原告新臺幣參仟參佰
參拾捌元。
追加被告戊○○應自坐落苗栗縣竹南鎮○○段九一八地號土地上
，門牌號碼為苗栗縣竹南鎮中英里十五鄰公地六五號建物遷出，
將建物占用之土地返還追加原告。
追加原告其餘之訴駁回。
第二審訴訟費用由上訴人負擔。
追加之訴訴訟費用由追加被告庚○○、丁○○、甲○○○、丙○○負擔十分之九、追加被告戊○○負擔十分之一。
    事實及理由
壹、程序方面：
一、追加被告庚○○、丁○○、甲○○○、丙○○、戊○○經合
    法通知，未於最後言詞辯論期日到場，核無民事訴訟法第38
    6 條各款所列情形，爰依被上訴人之聲請，由其一造辯論而
    為判決。
二、按訴之變更或追加，非經他造同意，不得為之，但第255 條
    第1 項第2 款至第6 款情形，不在此限，民事訴訟法第446
    條第1 項定有明文。又訴狀送達後，原告不得將原訴變更或
    追加他訴，但該訴訟標的對於數人必須合一確定時，追加其
    原非當事人之人為當事人者，請求之基礎事實同一者，不在
    此限，觀諸同法第255 條第1 項第5 、2 款規定自明。查被
    上訴人於原審僅請求上訴人己○○拆屋還地，嗣於第二審，
    上訴人己○○抗辯本件建物係以其被繼承人江進福之遺產所
    興建，被上訴人乃追加江進福之其他繼承人即原非當事人之
    庚○○、丁○○、甲○○○、丙○○為被告，雖上訴人不同
    意，惟核其訴訟標的之法律關係，對於江進福之所有繼承人
    必須合一確定，是揆諸首揭法律規定，被上訴人自得依法為
    訴之追加，無須經上訴人同意。又上訴人己○○於第二審始
    主張本件土地上門牌號碼為苗栗縣竹南鎮中英里15鄰公地65
    號房屋（下稱系爭房屋）目前由其子戊○○居住使用中，被
    上訴人據此追加戊○○為被告，並請求戊○○應自系爭房屋
    遷出，將占用之土地返還被上訴人，核其請求之基礎事實同
    一，均係本於所有權人之地位對於占有人為請求，與上開法
    條規定相符，亦應准許，合先敘明。
貳、實體方面：
一、被上訴人於原審起訴主張：
（一）坐落苗栗縣竹南鎮○○段918 地號土地（下稱系爭土地）
      為被上訴人8 人共有，詎上訴人己○○無合法權源，占用
      該土地如原審判決附圖所示甲部分面積106.88平方公尺、
      乙部分面積67平方公尺，於其上搭建系爭房屋、車庫及倉
      庫（以下合稱系爭建物）使用達十餘年之久，為此依民法
      第767 條之規定，請求上訴人將系爭建物拆除，將土地返
      還被上訴人。又被上訴人無權占有系爭土地，獲得相當於
      租金之利益，為此依民法第179 條之規定，請求上訴人給
      付起訴前5 年即自民國90年8 月1 日起至95年7 月30日止
      ，相當於租金之不當得利計新臺幣（下同）33,385元，及
      自95年8 月1 日起至清償日止，按年利率百分之5 計算之
      法定遲延利息；暨自95年8 月1 日起至上訴人返還土地之
      日止，按年給付被上訴人6,677 元。並聲明：（１）上訴
      人己○○應將系爭土地上如原審附圖所示甲部分面積106.
      88平方公尺、乙部分面積67平方公尺之建物拆除，並將該
      部分土地返還原告。（２）上訴人應給付被上訴人33,385
       元，及自95年8 月1 日起至清償日止，按年利率百分之5
      計算之利息；暨自95年8 月1 日起至返還土地之日止，按
      年給付被上訴人6,677 元。
（二）對上訴人抗辯所為之陳述：
（１）系爭土地自36年6 月16日由李中登記取得所有權，至65年
      2 月25日由李木塗、李坤山、李輝、李榮庚繼承登記取得
      應有部份，期間所有權人並無李送來此人。則縱認丁○○
      、庚○○、乙○○證稱租谷係交給李送來及李木塗，且其
      等同意上訴人就地改建房屋乙節為真實，亦因李送來及李
      木塗並非全體共有人，其等所為之租約自屬無效。
（２）上訴人雖主張受讓前手方阿屁之租地建屋權，惟查其既未
      就前手方阿屁有租地建屋權一事舉證以實其說，其主張自
      難採信。況系爭土地之地目自始至終均為林，並非建地，
      此觀土地登記謄本即明，足見上訴人主張本件有土地法第
      102 、103 條之適用，顯非有理。
二、上訴人則以：
（一）上訴人之父江進福於42年間即向被上訴人之父李送來、李
      木塗、李榮庚承租系爭土地，並按年繳納租谷200 台斤，
      嗣因原房屋倒塌不堪使用，遂於53年初經被上訴人之父同
      意，於原屋現址改建系爭房屋居住，迄今已50餘載。上訴
      人在幾十年前仍繳納稻米予系爭土地原地主李送來及李木
      塗等人，故兩造間就系爭土地確有租賃關係存在，嗣因被
      上訴人之母表示不再收取租金，上訴人始未繼續繳納。參
      以上訴人之父江進福及上訴人若未向被上訴人之父承租系
      爭土地，且未繳納租金，則在被上訴人之雙親死亡前，豈
      有坐視上訴人任意占用系爭土地，且改建房屋而不加聞問
      之理！且參諸被上訴人之父確係李送來、李木塗，且其等
      均曾居住在系爭土地之隔鄰即公地52號（系爭房屋門牌號
      碼前為公地53號，現為公地65號，52、53號房屋相距約20
      公尺左右），而系爭房屋至少已存在40年以上，而毗鄰之
      被上訴人及其父親竟從未請求上訴人返還土地，應認本件
      無權占有之事實，當轉換由被上訴人舉證。
（二）上訴人之父江進福自前手方阿屁受讓租地所建成之房屋，
      性質上屬租地建屋權。依最高法院43年台上字第479 號判
      例意旨：「租地建築房屋，除當事人有禁止轉讓之特約外
      ，應推定出租人於立約時，即已同意租賃權得隨建築物而
      移轉於他人」，上訴人之父江進福既自方阿屁處受讓系爭
      房屋，且繼續繳租於予出租人數十年，依前揭判例意旨，
      應已同時受讓系爭土地之租賃權。又土地法第102 條之租
      地建屋權，學理上稱之為準物權，其權利內容即如地上權
      般，在所承租土地上有建築房屋之權利，無須再經出租人
      地主之同意，此亦有最高法院51年台上字第2987號判例可
      稽。足徵上訴人在系爭土地上建造房屋，本係權利行使行
      為，並非無權占有等語資為抗辯。
三、追加被告甲○○○則以：其係江進福之女兒，在20歲結婚前
    均居住在系爭房屋，伊曾聽父親說過有給人家稻穀，至於給
    誰伊並不清楚等語資為抗辯。並聲明：原告之訴駁回。
四、其餘追加被告均未於言詞辯論期日到場，亦未提出書狀作何
    聲明或陳述。
五、原審為被上訴人部分勝訴之判決，命上訴人應將原審判決附
    圖所示甲部分面積106.88平方公尺、乙部分面積67平方公尺
    之建物拆除，將土地返還被上訴人。上訴人應給付被上訴人
    16,690元，及自95年8 月1 日起至清償日止，按年利率百分
    之5 計算之利息；暨自95年8 月1 日起至返還土地之日止，
    按年給付被上訴人3,338 元（被上訴人就其敗訴部分，未據
    聲明不服，不在本院審理範圍）。上訴人己○○不服，提起
    上訴，並聲明：原判決廢棄。被上訴人在第一審之訴駁回。
    被上訴人則聲明：上訴駁回。另被上訴人於第二審為訴之追
    加，並聲明：（１）追加被告庚○○、丁○○、甲○○○、
    丙○○應連帶將系爭土地如原審判決附圖所示甲部分面積
    106.88平方公尺、乙部分面積67平方公尺之房屋、車庫及倉
    庫拆除，將該部分土地返還追加原告。（２）追加被告庚○○、丁○○、甲○○○、丙○○應連帶給付追加原告16,690
    元，及自95年8 月1 日起至清償日止，按年利率百分之5計
    算之利息；暨自95年8 月1 日起至返還土地之日止，按年給
    付追加原告3,338 元。（３）追加被告戊○○應自系爭土地
    上之系爭房屋遷出，將房屋占用之土地返還追加原告。
六、兩造不爭執之事實為：
（一）系爭土地為被上訴人所共有。
（二）系爭門牌號碼為苗栗縣竹南鎮中英里公地65號房屋，占用
      系爭土地如原審判決附圖所示甲部分面積106.88平方公尺
      ，另車庫、倉庫占用前開附圖所示乙部分面積67平方公尺
      。
（三）系爭房屋、車庫、倉庫均係以江進福之遺產興建而成，為
      江進福所有繼承人即上訴人、追加被告庚○○、丁○○、
      甲○○○、丙○○公同共有。
（四）系爭房屋現由追加被告戊○○占有。
      以上並有被上訴人於原審提出之土地登記謄本、地籍圖謄
      本、現場照片6 張在卷為證，復經原審勘驗現場及囑託苗
      栗縣竹南地政事務所測量屬實，有原審勘驗筆錄及竹南地
      政事務所土地複丈成果圖在卷可稽。
七、被上訴人主張上訴人及追加被告均無權占有系爭土地，惟為
    上訴人及追加被告所否認，並以前開情詞置辯。經查：
（一）按以無權占有為原因，請求返還所有物之訴，被告對原告
      就其物有所有權存在之事實無爭執，而僅以非無權占有為
      抗辯者，原告於被告無權占有之事實，無舉證責任。被告
      應就其取得占有，係有正當權源之事實證明之。如不能證
      明，則應認原告之請求為有理由，最高法院72年度台上字
      第1552號判決參照。本件上訴人及追加被告對於系爭土地
      為被上訴人所共有一節，既不爭執，則依前揭說明，其等
      自應就其為有權占有之事實，負舉證之責任。是上訴人抗
      辯系爭房屋已坐落在系爭土地達40年以上，此時舉證責任
      應轉換由被上訴人就上訴人係無權占有舉證證明等語，即
      屬誤會，而不可採。
（二）上訴人固主張原地主即被上訴人之父祖李送來、李木塗、
      李榮庚曾向江進福收取土地租谷，並同意江進福於系爭土
      地上改建房屋，足見兩造間就系爭土地仍存有租賃關係等
      情，並舉追加被告庚○○、丁○○及證人乙○○為證。然
      查，追加被告丁○○稱：「我母親及己○○去問李送來、
      李木塗是否同意我們改建，當時我沒有去，因我住臺北，
      回來後聽母親說李送來、李木塗答應讓我們蓋房子（見本
      院卷第64、65頁）」，追加被告庚○○則證稱：「是我父
      母去問李送來、李木塗的（見本院卷第67頁），李送來跟
      我喝酒時，告訴我該地給我們蓋房子，當時我大約20歲（
      證人庚○○27年生，現年69歲）」，另證人即上訴人之妻
      乙○○則證稱：「係己○○與丁○○去問地主是否同意給
      其等改建，當時地主李送來、李木塗、李榮庚及其母親均
      在家，當時我們有繳租金每年200 台斤稻穀，租金繳到80
      幾年，直到許鴛鴦說他嬸嬸即李榮庚的太太說不用繳了，
      我們才未再繳納等語（見本院卷第69、70頁）」，依追加
      被告及證人乙○○所陳述，均僅係聽聞其等父母、兄弟、
      配偶所言，且有關究竟何人於何時徵得何地主明確同意在
      系爭土地改建房屋乙節，其等所述均有不一，且地主同意
      改建之面積、範圍、使用期間、使用對價如何約定，其等
      均未能明確詳述；況系爭房屋如上訴人所主張既已興建逾
      40年，上訴人及追加被告使用系爭土地數十年竟未能提出
      任何支付租金之證據，亦顯與常情有違。再者，系爭建物
      占用面積非小，衡情地主亦無自80年間即無端免除上訴人
      等繳納租金義務之理，是證人之前開證詞，應僅為偏頗上
      訴人之詞，自不足採。證人乙○○及追加被告庚○○、丁○○前開陳述，既均不足證明兩造間確有租賃之約定；此
      外，上訴人及追加被告復無法舉證證明確有向被上訴人之
      父祖承租系爭土地建屋及繳納租金之事實，是其等抗辯與
      被上訴人間有租賃關係存在等情，自非可採。
（三）上訴人另抗辯其父江進福係自前手方阿屁處受讓系爭土地
      之租地建屋權等語，惟此為被上訴人所否認，而上訴人亦
      未就前手方阿屁或上訴人已取得系爭土地之所有權人同意
      而使用土地乙節舉證以實其說，是上訴人前揭抗辯，亦非
      可採。又系爭房屋坐落系爭土地上縱已達40年之久，惟被
      上訴人之父祖未請求江進福及上訴人拆屋還地，其原因多
      端，或礙於鄰居情面無意訴訟，甚或不知權利遭侵害、或
      怠為主張等，不一而足，是自難僅以上訴人長期占有之事
      實或被上訴人之父祖從未催告或提起訴訟請求返還土地，
      即認上訴人已取得合法占有權源，並認應由被上訴人舉證
      上訴人為無權占有。是上訴人據此抗辯其與被上訴人間有
      租賃關係存在，亦不足取。
（四）綜上所述，上訴人及追加被告均無法舉證證明其等有何占
      有之權源。從而，被上訴人主張上訴人及追加被告無權占
      有系爭土地等情，即堪採信。
八、按所有人對於無權占有或侵奪其所有物者，得請求返還之，
    民法第767 條定有明文。本件江進福之繼承人即上訴人及追
    加被告庚○○、丁○○、甲○○○、丙○○無權占有系爭土
    地如原審判決附圖所示甲部分面積106.88平方公尺、乙部分
    面積67平方公尺，作為房屋、車庫及倉庫使用之情，已如前
    述；從而，被上訴人本於民法第767 條之規定請求其等應將
    系爭建物拆除，將該部分土地返還被上訴人，為有理由，應
    予准許。另系爭房屋目前既為追加被告戊○○占有，且亦無
    占有權源，是被上訴人依前揭規定，請求追加被告戊○○自
    系爭房屋遷出，將房屋占用之土地返還被上訴人，亦屬有據
    ，應予准許。另被上訴人固請求上訴人及追加被告庚○○、
    丁○○、甲○○○、丙○○應連帶拆屋還地，惟按數人負同
    一債務，明示對於債權人各負全部給付之責任者，為連帶債
    務。無前項之明示時，連帶債務之成立，以法律有規定者為
    限，民法第272 條定有明文。是連帶債務之成立，須以數債
    務人明示對於債權人各負全部給付之責任或有法律明文規定
    者為限。系爭建物縱屬江進福之遺產，依民法第1151條之規
    定，在分割遺產前，為繼承人所公同共有；惟占有係指有管
    領力之事實狀態，就系爭土地之占有而言，上訴人及追加被
    告均為現占有人，共同占有系爭土地，此外，被上訴人並未
    舉證證明上訴人與追加被告間有成立連帶債務之明示，法律
    復未規定其等應成立連帶債務，是上訴人與追加被告就系爭
    土地之占有並無連帶關係存在。從而，被上訴人訴請上訴人
    與追加被告應連帶給付部分，即屬無據，應予駁回。
九、次按無法律上之原因而受利益，致他人受損害者，應返還其
    利益，民法第179 條前段定有明文。依不當得利之法則請求
    返還不當得利，以無法律上之原因而受利益，致他人受有損
    害為其要件，故其得請求返還之範圍，應以對方所受之利益
    為度，非以請求人所受損害若干為準，無權占有他人土地，
    可能獲得相當於租金之利益，為社會通常之觀念，最高法院
    61年台上字第1695號判例意旨可資參照。本件上訴人及追加
    被告無權占用系爭土地之情，業如前述，自屬無法律上之原
    因而獲有相當於租金之利益，並致原告受有損害，是被上訴
    人依前揭說明，請求上訴人及追加被告庚○○、丁○○、甲○○○、丙○○返還相當於租金之不當得利，即有理由，應
    予准許。又城市地方房屋之租金，以不超過土地及其建築物
    申報總價年息百分之十為限；約定房屋租金，超過前項規定
    者，該管直轄市或縣（市）政府得依前項所定標準強制減定
    之，土地法第97條定有明文；前開規定於租用基地建築房屋
    之情形準用之，同法第105 條亦有明文。而所謂「申報總價
    年息百分之十為限」，乃指房屋租金之最高限額而言，非謂
    所有租賃房屋之租金必須照申報價額年息百分之10計算之，
    尚須斟酌基地之位置、工商業繁榮程度、使用人利用基地之
    經濟價值及所受利益等項，並與鄰地租金相比較，以為決定
    ，最高法院46年台上字第855 號、68年台上字第3071號判例
    可供參照。查系爭土地於93年1 月之申報地價為每平方公尺
    384 元，有被上訴人於原審提出之土地登記謄本及地價第二
    類謄本各一份在卷可稽，原審經勘驗結果，審酌系爭土地地
    目為林，上訴人及追加被告就其占用部分雖作為搭蓋房屋、
    倉庫、車庫之用，然附近雜草叢生，並非工商業繁榮地段，
    鮮有其他住家等節，認為上訴人及追加被告就系爭土地所獲
    相當於租金之不當得利，應以土地申報總價年息百分之5計
    算，即為已足，是上訴人及追加被告就其占用系爭土地部分
    每年所獲得相當於租金之利益為3,338 元【（106.88+6 7
    ）x38 4x5%=3,338，元以下四捨五入】。又租金之各期給付
    請求權，因5 年間不行使而消滅，民法第126 條定有明文，
    是被上訴人請求上訴人及追加被告庚○○、丁○○、甲○○○、丙○○返還起訴前5 年相當於租金之不當得利16,690
    元（3,338x5= 16,690） ，並無不合。從而，被上訴人訴請
    上訴人及追加被告庚○○、丁○○、甲○○○、丙○○應給
    付16,690元，及自起訴後之95年8 月1 日起至返還土地之日
    止，按年利率百分之5 計算之法定遲延利息，為有理由，應
    予准許，逾此部分之請求，亦因上訴人及追加被告未有連帶
    給付之義務，而無理由，應予駁回。又系爭土地目前仍由上
    訴人及追加被告繼續占有使用中，其等就其占用部分自持續
    獲有相當於租金之不當得利，是被上訴人請求其等應自起訴
    後之95年8 月1 日起至返還土地之日止，按年給付被上訴人
    相當於租金之不當得利3,338 元，亦屬有據，逾此部分之請
    求，亦因其等無連帶給付義務而無理由，應予駁回。
十、綜上所述，被上訴人依據民法第767 條之規定，請求上訴人
    及追加被告庚○○、丁○○、甲○○○、丙○○應將原審判
    決附圖所示甲部分面積106.88平方公尺、乙部分面積67 平
    方公尺之房屋、車庫及倉庫拆除，將該部分土地返還被上訴
    人。另請求追加被告戊○○自系爭房屋遷出，將房屋占用土
    地返還原告；另依民法第179 條之規定，請求上訴人及追加
    被告庚○○、丁○○、甲○○○、丙○○應給付被上訴人16
    ,690 元 ，及自95年8 月1 日起至清償日止，按年利率百分
    之5 計算之利息；暨自95年8 月1 日起至返還土地之日止，
    按年給付被上訴人3,338 元，均有理由，應予准許。被上訴
    人即追加原告所逾上述准許部分之請求，自屬無據，應予駁
    回。原審就前開上訴人被訴部分為被上訴人勝訴之判決，並
    依職權宣告假執行，於法並無違誤。上訴意旨指摘原判決不
    當，求予廢棄改判，為無理由，應予駁回。
十一、本件事證已臻明確，兩造其餘攻擊防禦方法及所提證據，
      對本件判決之結論均無影響，爰不予一一論述，附此敘明
十二、據上論結，本件上訴為無理由、追加之訴為部分有理由、
      部分無理由，依民事訴訟法第436 條之1 第3 項、第449
      條第1 項、第385 條第1 項前段、第79條、第85條第1 項
      ，判決如主文。
中    華    民    國    97    年    1    月    9      日
                          審判長法  官  詹駿鴻
                                法  官  黃怡玲
                                法  官  曾明玉
以上正本係照原本作成。
                                書記官  黃麗靜
中    華    民    國    97    年    1     月    9     日


司法院資訊處製作；財團法人民間司法改革基金會備份。
